臺灣桃園地方法院民事裁定　　　　　　 100年度輔宣字第27號
聲　請　人　吳元珠
相　對　人　吳慶秀
上列聲請人對於相對人聲請輔助宣告事件，本院裁定如下：
    主  文
宣告吳慶秀（女；民國○○年○○月○○日生；國民身分證統一編號：
Ｚ000000000號）為受輔助宣告之人。
選定吳元珠（女；民國○○年○○月○○日生；國民身分證統一編號：
Ｚ000000000號）為受輔助宣告人吳慶秀之輔助人。
聲請程序費用由受輔助宣告人吳慶秀負擔。
    理  由
一、本件聲請意旨略以：聲請人吳元珠為相對人吳慶秀之胞妹，
    相對人於年幼時因高燒傷及腦部，造成智能障礙，雖送醫診
    治但不見起色，已因精神障礙或其他心智缺陷，致其為為意
    思表示或受意思表示，或辨識其意思表示效果之能力，顯有
    不足無法妥善為財產管理處分。為此，依民法第15條之1第1
    項、第1111條、第1113條之1 、民事訴訟法第597 條第1 項
    、第624 條之1 第3 項規定，聲請鈞院准予對相對人為輔助
    宣告，並請指定聲請人吳元珠為相對人之輔助人。如若鈞院
    認為相對人已達可宣告監護之程度，則聲請人願意變更聲請
    ，亦請鈞院改依民法第14條第1 項規定為監護宣告。並提出
    相對人全國財產稅總歸戶財產查詢清單、相對人身心障礙手
    冊、聲請人及相對人之戶籍謄本等為證。
二、按「對於因精神障礙或其他心智缺陷，致不能為意思表示或
    受意思表示，或不能辨識其意思表示之效果者，法院得因本
    人、配偶、四親等內之親屬、最近一年有同居事實之其他親
    屬、檢察官、主管機關或社會福利機構之聲請，為監護之宣
    告（民14I）。‧‧‧法院對於監護之聲請，認為未達第一
    項之程度者，得依第15條之1 第1 項規定，為輔助之宣告（
    民14III）」；又「對於因精神障礙或其他心智缺陷，致其為
    意思表示或受意思表示，或辨識其意思表示效果之能力，顯
    有不足者，法院得因本人、配偶、四親等內之親屬、最近一
    年有同居事實之其他親屬、檢察官、主管機關或社會福利機
    構之聲請，為輔助之宣告（民15-1I）」（民國97年5 月 2
    日修正；民國98年11月23日施行）民法第14條第1 項、第 3
    項、第15條之1 第1 項分別定有明文。
三、本件經本院於鑑定人行政院衛生署桃園療養院所屬精神鑑定
    醫師王作仁先生前訊問相對人結果，相對人陳稱「（按點呼
    相對人問年籍資料）吳慶秀，66年7 月9 日生，唸國中有畢
    業」、「（按問：在國中是唸什麼種班級？）不太清楚」、
    「（按問：有從事什麼職業過？）沒有就業上過班」、「（
    按問：平常都做什麼事？）都在家，有時會跟家人出去」、
    、「（按問：有無想去工作？原因？）沒想過，因為被人家
    利用當人頭，為這事不敢去求職」、「（按問：何性質人頭
    ？）當公司負責人去開發票」、「（按問：誰陪同妳來？家
    中共同生活成員？）妹妹。有弟弟，媽媽過世，爸爸在安養
    院，不知他為何在安養院，有常去看他」、「（按問：有無
    財產？平常零用錢誰給？）沒有，兄弟姐妹給我」、「（按
    問：若有錢，會想從事何投資？）不知道」；另訊鑑定人所
    屬精神鑑定醫師王作仁先生稱「相對人領有輕度智能不足障
    礙手冊，其生活自理能力尚有，但在國中就有被欺騙等行為
    出現，畢業後欠缺工作經驗，家中也無法與人討論，金錢管
    理能力較差，或使用電話卡打給不相干人說不可關話，在本
    院鑑定時亦無法完全表達，故應是輔助宣告狀態尚無達到不
    能狀態，其他詳如鑑定報告」等語（參見本院民國100 年10
    月18日訊問筆錄）。而依行政院衛生署桃園療養院就相對人
    之精神及心智狀態所為之鑑定結果略稱：(1)、精神狀態檢查
    ：意識清楚，衣著尚稱整齊，但注意力不集中，態度尚可配
    合，情緒平穩。言語之表達即思考均較貧乏，對問話皆以簡
    短句子回應，對較複雜之問題則顯得苦惱而無法回答，行為
    略顯坐立不安，對此次捲入之刑事案件亦無法說明。(2)、心
    理衡鑑：個案目前智能狀態，語文智商56，作業智商47，全
    量表智商52，落於輕度智能不足至中度智能不足範圍，顯示
    個案平日可在指導下學習簡單非技術性之工作，但較抽象、
    複雜之知識概念則有困難，故當涉及法律、詐騙或商業契約
    等事件時，個案之判斷與解決問題能力有限。(3)、鑑定結論
    ：吳員為輕至中度智能不足之個案，目前證據顯示其受智能
    障礙之影響，致其為意思表示或受意思表示，或辨識其意思
    表示效果之能力顯有不足，但未達不能之程度等語，有該療
    養院民國100 年10月31日桃療醫字第1000006915號函暨所附
    精神鑑定報告書在卷可參。本院審酌相對人精神之障礙狀態
    、心智之缺陷程度等一切情形，認相對人於為意思表示或受
    意思表示或辨識意思表示之效果的能力顯有不足，而有賴他
    人從旁予以輔助之需要，依法應宣告相對人為受輔助人。
四、次按「法院為監護之宣告時，應依職權就配偶、四親等內之
    親屬、最近一年有同居事實之其他親屬、主管機關、社會福
    利機構或其他適當之人選定一人或數人為監護人‧‧‧（民
    1111I）。法院為前項選定及指定前，得命主管機關或社會
    福利機構進行訪視，提出調查報告及建議。監護之聲請人或
    利害關係人亦得提出相關資料或證據，供法院斟酌（民1111
    II）」、「法院選定監護人時，應依受監護宣告之人之最佳
    利益，優先考量受監護宣告之人之意見，審酌一切情狀，並
    注意下列事項：一、受監護宣告之人之身心狀態與生活及財
    產狀況。二、受監護宣告之人與其配偶、子女或其他共同生
    活之人間之情感狀況。三、監護人之職業、經歷、意見及其
    與受監護宣告之人之利害關係。四、法人為監護人時，其事
    業之種類與內容，法人及其代表人與受監護宣告之人之利害
    關係（民1111-1）」、「受輔助宣告之人，應置輔助人（民
    1113-3I）。輔助人及有關輔助之職務，準用‧‧‧第1111
    條至第1111條之1‧‧‧之規定（民1113-1II）」，民法第
    1111條、第1111條之1、第1113條之1分別定有明文。
五、本件經本院函桃園縣政府委託之桃園縣社會工作師公會請派
    員進行訪視結果，其評估建議略稱：聲請人為相對人的妹妹
    ，雖已嫁出，但仍幾乎天天返家探視，為相對人之主要照顧
    者與生活事務之主要處理者之一，有意願擔任相對人之輔助
    人，依目前相對人受照顧之情形觀之，亦未見不適任之積、
    消極原因等語，有該公會民國100 年9 月28日桃姚字第1003
    21號函暨所附之監護（輔助）宣告調查訪視報告在卷可參。
    本院綜核全情，認聲請人吳元珠既為相對人之妹妹，又無不
    適或不宜擔任相對人之輔助人的積、消極原因，如由其來擔
    任相對人之輔助人，對相對人應具有最佳之利益，爰依法選
    定相對人之妹妹吳元珠為相對人之輔助人。
六、依民事訴訟法第624 條之1 第3 項、第608 條第1 項，裁定
    如主文。
中    華    民    國   100    年    11    月    30    日
                        家事法庭法  官  鄭新後
上列正本證明與原本無異。
本裁定就對相對人之輔助宣告部分不得抗告；另就其餘有關選定
輔助人部分如有不服，應於本裁定送達後10日內向本院提出抗告
狀。
中    華    民    國   100    年    11    月    30    日
                                書記官  許家齡